【裁判字號】    94,簡,635
【裁判日期】    950324
【裁判案由】    申報公職人員財產
【裁判全文】
臺北高等行政法院簡易判決
                                     94年度簡字第00635號
原      告  甲○○
被      告  法務部
代  表  人  乙○○部長）住同.
上列當事人間因申報公職人員財產事件，原告不服行政院中華民
國94年5月10日院臺訴字第0940084406號訴願決定，提起行政訴
訟。本院判決如下：
    主  文
原告之訴駁回。
訴訟費用由原告負擔。
    事  實
一、事實概要：被告以原告民國（下同）92年間任職雲林縣石榴
    國民中學校長，為公職人員財產申報法第2條第1項第6款規
    定應申報財產之人員，於92年申報財產時，漏報本人所有坐
    落雲林縣莿桐鄉○○段1764地號土地應有部分1/20、1787-1
    地號土地、1787-3地號土地應有部分885/3390及1787-6地號
    土地應有部分885/3390等4筆、訴外人陳振豐債務新台幣（
    下同）600萬元、黃福田債務600萬元及配偶黃金蓮臺中商業
    銀行埤頭分行債務12,565,216元（原告為連帶保證人），溢
    報本人臺灣土地銀行斗六分行債務109,971元，故意申報不
    實，乃依公職人員財產申報法第11條第l項後段規定，以93
    年11月29日法財申罰字第0931122060號處分書（下稱原處分
    ）處以罰鍰12萬元。原告不服，提起訴願，遭駁回後，遂向
    本院提起本件行政訴訟。
二、兩造聲明：
  (一)原告聲明求為判決：
    1.原處分及訴願決定均撤銷。
    2.訴訟費用由被告負擔。
  (二)被告聲明求為判決：
    1.原告之訴駁回。
    2.訴訟費用由原告負擔。
三、兩造之爭點：
    原告申報不實是否出於故意？
  (一)原告主張之理由：
    1.按行政罰法第7條規定：違反行政法上義務之行為非出於
      故意或過失者，不予處罰。經查，原告並未對其所有財產
      及債務有漏報不實之故意，其因身體狀況不佳及公務繁忙
      ，均由其配偶黃金蓮辦理申報事項，而黃金蓮疏未申報上
      開財產及債務，理由如下：
      (1)原告原有坐落雲林縣莿桐鄉○○段第1787號土地，嗣該
        筆土地因重劃分割成同段1787-1、1787-3、1787-6、
        1764地號等多筆土地，此有土地登記簿謄本附卷可稽，
        而分割後之土地面積狹小，分散多處，申報財產當時，
        因未詳查即以1787地號土地內申報為其所有財產，將應
        有之土地面積全部均包括於該筆地號內，惟未另將劃分
        後之地號均一一標示，此觀黃金蓮所申報財產資料之面
        積與漏未申報之面積兩相比較即可明瞭，是就此部分所
        有財產並未故意漏報，自不該罰。
      (2)配偶黃金蓮、原告分別對台中商業銀行埤頭分行、台灣
        土地銀行斗六分行之債務均有申報，卻因未詳查，僅以
        概略金額申報，而黃金蓮若果有刻意漏報之情，自會全
        部隱瞞，應不會再有申報該等債務之行為，是以，本件
        既有申報該等債務之事實，僅未詳載金額，不可能有刻
        意漏報之情。
      (3)原告對黃福田、陳振豐之債務部分：原告與黃福田等債
        權人於91年間已約定由原告提供其所有坐落雲林縣莿桐
        鄉○○段2174地號土地清償債務，原積欠債務之抵押權
        設定則應予塗銷，此有債務處理協議書在卷可參，嗣原
        告將該筆土地之所有權狀等資料均交由代書處理，即不
        再過問，詎原告收到原處分時，甫知悉前開抵押權設定
        均未塗銷，然黃金蓮係因主觀上係認知該等債務均已清
        償，始未詳細申報，益徵黃金蓮對此部分亦無故意漏報
        之情。
    2.綜上，原告係因於91年間與債權人已有清償債務協議，並
      依約提供所有土地供清償，且身體健康狀況長期不佳及公
      務在身，所有申報財產之事項，均交由配偶黃金蓮處理，
      而配偶黃金蓮於申報時，未調查所有財產及債務之詳細金
      額，均以概略金額申報，始有漏報之情事，詎被告及訴願
      機關未察，適用法則不當，既有違誤，懇請鈞院能撤銷原
      處分及訴願決定。
  (二)被告主張之理由：
    1.按公職人員連同配偶所有應申報財產，應一併申報，又債
      務總額超過100萬元以上者，亦應申報，公職人員財產申
      報法第5條第1項、第2項，同法施行細則第19條第1項第1
      款各定有明文。又同法第11條第1項後段所稱「故意申報
      不實者，亦同」，僅指處罰之規定與前段同，處罰之構成
      要件則較前段「明知」之範圍為廣，除「直接故意」外，
      「間接故意」亦屬之（最高行政法院92年度判字第78號判
      決意旨參照）。本件原告於92年申報財產時，確有漏、溢
      報本人及配偶所有如原處分事實欄所載土地、債務乙節，
      有原告92年申報表、雲林縣稅捐稽徵處歸戶財產查詢清單
      、土地登記謄本、臺中商業銀行埤頭分行93年8月16日中
      埤頭字第184號函、臺灣土地銀行斗六分行93年8月12日斗
      收字第0930000846號函、陳振豐說明函、黃福田聲明書及
      受處分人訪談筆錄等在卷足憑。原告92年間係雲林縣石榴
      國中校長，為公職人員財產申報法第2條第1項第6款所定
      應申報財產之人員，本應忠實履行自身之財產申報義務，
      且各項財產之申報標準，公職人員財產申報法及填表說明
      均已詳細填載並送達原告，原告於申報之初，自應詳細閱
      覽，否則如何認其有據實申報之確信？
    2.原告主張，伊於申報期間身罹重病，委由配偶代行之，並
      提出診斷證明書為憑，然該證明書所載原告係92年2月16
      日至同月22日住院，而本件申報期間係92年12月9日，原
      告出院後既仍能履行校長職務，難謂有何不能申報財產事
      由。又申報財產義務人係原告，並非其配偶，縱配偶提供
      資料或填載有誤，亦無解免本身應詳實查詢之責。況漏報
      之雲林縣莿桐鄉○○段1787之1、1787之3、1787之6等3筆
      土地，均自85年間起即設定抵押權於台中商業銀行、陳振
      豐、黃福田、許勇俊等人，原告理應記憶深刻，實難諉為
      不知上開土地存在。再者，雲林縣莿桐鄉○○段1787之1
      、之3、之6固分割自同地段1787地號，然既已獨立成號，
      自屬與1787地號不同之權利客體，而應分別申報，始能彰
      顯土地所有現狀。
    3.至漏報本人及配偶債務部份，原告除前開土地外，連同已
      申報之上開1787地號土地，均設定抵押權於台中商業銀行
      、陳振豐、黃福田等人，原告當知悉積欠上開人等債務，
      竟僅填載約略金額，其未詳察實際數額，而據以填報至明
      。又公職人員財產申報法之規範意旨，乃要求擔任特定職
      務之公職人員，其個人、配偶及未成年子女之財務狀況可
      供公眾檢驗，進而促進人民對政府施政廉能之信賴，公職
      人員若未能確實申報財產狀況，縱其財產來源正當或無隱
      匿財產之意圖，均構成公職人員財產申報法所稱故意申報
      不實之要件。本件原告漏報4筆土地及高達2,700餘萬元債
      務，其顯未於申報前詳實查詢本人及配偶財產，如此當可
      預見將造成申報資料與實際狀況不符，猶率爾為之，致有
      漏、溢報情形發生，揆諸前揭說明，其有申報不實之間接
      故意，堪予認定。
    理  由
一、本件兩造不爭原告係依公職人員財產申報法規定應申報財產
    之人員。原告92年申報財產時，漏報其所有坐落雲林縣莿桐
    鄉○○段1764地號土地（應有部分1/20）、1787-1地號土地
    、1787-3地號土地（應有部分885/3390）及1787-6地號土地
    （應有部分885/3390）等4筆、訴外人陳振豐債務600萬元、
    、黃福田債務600萬元及配偶黃金蓮臺中商業銀行埤頭分行
    債務12,565,216元（原告為連帶保證人之一），溢報本人臺
    灣土地銀行斗六分行債務109,971元等情，並有原告92年公
    職人員財產申報表、歸戶財產查詢清單、土地登記謄本、臺
    中商業銀行埤頭分行93年8月16日中埤頭字第184號函、臺灣
    土地銀行斗六分行93年8月12日斗收字第0930000846號函、
    陳振豐93年8月27日函、黃福田93年8月20日聲明書及雲林縣
    政府政風室訪談紀錄附於原處分卷可稽，堪信為真實。
二、「公職人員應申報之財產如左：一、不動產、船舶、汽車及
    航空器。二、一定金額以上之存款、外幣、有價證券及其他
    具有相當價值之財產。三、一定金額以上之債權、債務及對
    各種事業之投資。公職人員之配偶及未成年子女所有之前項
    財產，應一併申報。」、「公職人員明知應依規定申報，無
    正當理由不為申報，處新臺幣6萬元以上30萬元以下罰鍰。
    其故意申報不實者，亦同。」公職人員財產申報法第5條及
    第11條第1項分別定有明文。是本件之爭執，在於原告申報
    不實是否出於故意？
三、經查：
  (一)按就行為人主觀之心態之不同，可分為直接故意（又稱直接
    故意）與未必故意（又稱間接故意），前者係指行為人對於
    構成要件之事實明知並有意使其發生（刑法第13條第1項參
    照），後者則係指行為人對於構成要件之事實，預見其發生
    而其發生並不違背其本意（刑法第13條第2項參照），是無
    論刑事罰或行政罰所稱之故意，均兼指上開二者。
  (二)查本件原告未就其所有之上開土地4筆申報，並主張坐落雲
    林縣莿桐鄉○○段第1787號土地，因重劃分割成同段1787-1
    、1787-3、1787-6、1764地號等多筆土地，申報財產當時，
    僅未另將劃分後之地號一一標示，惟面積並未短少云云，然
    查：依原處分卷所附之土地登記謄本所示，上開地段1764地
    號土地登記原因固係土地重劃，惟其重劃前係同地段327-2
    地號，而非原告所稱之同地段1787地號土地，況後者重劃前
    為同地段354地號，兩者並無關連；又依土地登記謄本所示
    ，上開地段1787、1787-1、1787-3及1787-6地號土地面積分
    別為830、20、29及14平方公尺，對照原告申報書就上開地
    段1787地號土地亦僅申報830平方公尺，原告主張面積並未
    漏報，顯非可採；況查，上開地段1787-1、1787-3及1787-6
    地號土地，由原告併同該1787及1788地號土地，先後於85年
    間提供台中商業銀行設定本金最高限額17,000,000元之抵押
    權，於87年間提供許勇俊設定本金最高限額12,000,000元之
    抵押權，於89年間提供陳振豐及黃福田2人設定本金最高限
    額12,000,000元之抵押權，此為原告所不爭；參照原告就其
    抵押權擔保之借款債權亦僅申報債權人台中商業銀行部分
    9,500,000元（正確之借款本金應為9,341,000元），就所生
    之300餘萬元之利息暨債權人陳振豐及黃福田各600萬元之借
    款債權避而不提，且復就不存在之臺灣土地銀行斗六分行債
    務109,971元為申報，是原告於申報上開金額、往來銀行、
    債權人及不動產時，主觀上實已預見其行為顯有實現法定構
    成要件即「申報不實」之可能性，惟竟不顧有此危險性之存
    在，仍舊實施其行為，是即使該行為果真發生構成要件所預
    定之結果，或實現法定構成要件，亦在所不惜，此等容任實
    現法定構成要件或聽任結果發生之心態，即屬前揭之未必故
    意。
  (三)至原告主張伊於申報期間身罹重病，委由配偶代行之，並提
    出診斷證明書為憑云云，然查該證明書所載原告係92年2月
    16日至同月22日住院，而本件申報日期係92年12月9日，相
    去近10月，原告於出院後既仍擔任校長職務，且於申報期間
    亦未有再因重病住院之情事，是本件原告就系爭財產之詳細
    數額予以查證自非無期待可能性，原告上開主張，顯係飾卸
    之詞，不足採信。
四、綜上所述，原告之主張，無可採信，原處分依公職人員財產
    申報法第11條第1項後段之規定，處被告以罰鍰12萬元，認
    事用法，並無違誤，訴願決定遞予維持，亦無不合，原告訴
    請撤銷訴願決定及原處分，於法無據，應予駁回。又本件屬
    應適用簡易程序之事件，爰不經言詞辯論逕行判決之。
據上論結，本件原告之訴為無理由，爰依行政訴訟法第98條第3
項前段，判決如主文。
中    華    民    國    95    年    3     月    24    日
                       第五庭 法  官  王  碧  芳
上為正本係照原本作成。
本件以訴訟事件所涉及之法律見解具有原則性者為限，始得於本
判決送達後20日內向本院提出上訴狀並表明上訴理由，如已於本
判決宣示後送達前提起上訴者，應於判決送達後20日內補具上訴
理由（均按他造人數附繕本），且經最高行政法院許可後方得上
訴。
中    華    民    國    95    年    3     月    24    日
                              書記官  葉  瑩  庭


司法院資訊處製作；財團法人民間司法改革基金會備份。
